臺灣高等法院民事判決
上　訴　人　台北縣林口鄉農會
法定代理人　莊錫根
訴訟代理人　鄭金溪律師
複代理人　　趙佑全律師
被上訴人　　甲○○
訴訟代理人　楊宗儒律師
複　代理人　謝玉璇律師
上列當事人間請求返還消費借貸款事件，上訴人對於中華民國
93年3月31日臺灣板橋地方法院93年度重訴更字第1號第一審判決
提起上訴，本院於94年2月1日言詞辯論終結，判決如下：
    主  文
原判決廢棄。
被上訴人應給付上訴人新台幣參仟萬元及自91年9月23日起至清
償日止，按年息百分之九點九計算之利息，並自91年10月24日起
至清償日止，其逾期在六個月以內者，按上開利率百分之十，超
過六個月部分，按上開利率百分之二十計付違約金。
第一、二審訴訟費用由被上訴人負擔。
本判決所命之給付於上訴人以新台幣壹仟萬元為被上訴人供擔保
後，得假執行，如被上訴人於執行標的物拍定、變賣或物之交付
前，以新台幣參仟萬元為上訴人預供擔保後，得免假執行。
    事實及理由
一、上訴人起訴主張被上訴人之被繼承人陳再添於生前82年4月2
    3日向上訴人借款新台幣（以下同）3,000萬元，雙方約定利
    息按上訴人基本放款利率8.65％加碼年息1.25％按月計付，
    並於調整基本放款利率時隨同調整。逾期付息或到期未履行
    債務時，除按放款利率付息外，自逾期之日起六個月以內加
    放款利率百分之十，逾六個月以上者，其超過六個月部分加
    放款利率百分之二十計付違約金；借款期間自82年4月23日
    起至84年4月23日止。上訴人於82年4月23日將系爭借款
    3,000萬元撥入陳再添在上訴人所開立之活期存款帳戶（帳
    號00000000000000）。系爭擔保放款借據、林口鄉農會授信
    約定書上「陳再添」簽名，與林口鄉戶政事務所81年12月14
    日印鑑變更、註銷登記申請書上「陳再添」簽名，雖因簽名
    書寫緩慢滯澀，難以認定。惟經法務部調查局鑑定認定上開
    二種證據資料上「陳再添」印文其大小、形體、字形均吻合
    ，且部分細部紋線特徵亦相同，則系爭擔保放款借據及林口
    鄉農會授信約定書上「陳再添」印文確係出於陳再添本人意
    思所蓋，證人王麗卿亦證稱與陳再添辦理對保，足證系爭借
    款確實係陳再添與上訴人簽訂借貸契約書，雙方既有借貸合
    意，復有交付借款事實，其借貸契約顯已成立。陳再添於82
    年7月8日逝世後，被上訴人既為陳再添之繼承人之一，自應
    對陳再添上開債務負連帶清償責任。而被上訴人雖一再主張
    失權效，認為鈞院不得再調查及鑑定上訴人所聲請「陳再添
    」印文以及訊問證人王麗卿等人；然上訴人於原審最初並未
    委任律師為訴訟代理人，僅由農會職員出庭代理訴訟，欠缺
    專業法律知識，故仍得提出新攻擊防禦方法而聲請調查證據
    ，不受失權效果之拘束等語。並聲明：(一)原判決廢棄。(二)被
    上訴人應給付上訴人3,000萬元及自91年9月23日起至清償日
    止，按年息百分之九點九計算之利息，並自91年10月24日起
    至清償日止，其逾期在六個月以內者，按上開利率百分之十
    ，超過六個月部分，按上開利率百分之二十計付違約金。(三)
    第一、二審訴訟費用由被上訴人負擔。(四)上訴人願供擔保，
    請准宣告假執行。
二、被上訴人則以：系爭借據所載借款人陳再添自81年11月起至
    82年7月8日逝世止，因罹患肺小細胞癌而長期病痛纏身、虛
    弱不堪，不可能亦無需要向上訴人借貸鉅額，上訴人用以主
    張借款債權存在者，乃其所謂之「林口鄉農會授信契約書」
    及「擔保放款借據」，惟上開「授信契約書」及「擔保放款
    借據」乃為私文書，被上訴人否認借據與授信約定書之印章
    與署押為陳再添所為，則上訴人自應先就此二私文書之真實
    性負舉證之責。而本件返還借款事件，上訴人前曾起訴而繫
    屬於原審法院90年重訴字第639號審理，並將上訴人用以主
    張本件借貸關係存在之授信契約書、擔保放款借據、陳再添
    林口鄉農會及78年2月12日淡水鎮農會原始開戶資料正本送
    請法務部調查局鑑定印文暨筆跡，經調查局函覆謂淡水鎮農
    會印文與授信契約書、擔保放款借據及林口鄉農會之印文均
    不同，筆跡部分無法確認筆劃特徵等語，足徵上訴人所據之
    授信契約書擔保放款借據不足證明陳再添確有借款之事實。
    另鈞院二次將授信契約書、擔保放款借據連同林口鄉戶政事
    務所81年12月14日之印鑑變更登記申請書送交鑑定，法務部
    調查局第二次函覆固謂：「上開三文書之印文部分大小、形
    體、字型吻合、部分細部紋線特徵相同，然因欠缺印文實物
    ，故難認定二者是否源自同一印章所蓋。」等語。然以時下
    電腦刻印之方式，欠缺印文實物實難以此鑑定結果認借據上
    所使用之印文為陳再添之印鑑，故據上開鑑定結果，仍不足
    為陳再添與上訴人間存有借貸契約之證明。且縱證明「借據
    」上之印文為陳再添之印鑑章，然其署押顯非陳再添所為，
    則借據上蓋有陳再添之印鑑章仍不據此即得認陳再添與上訴
    人間之借貸關係存在。又上訴人固主張已將系爭3,000萬元
    借款撥入陳再添開立之存款帳戶，故借貸契約成立生效等語
    ，然單純撥款入帳戶之事實尚不得遽以推論上訴人與陳再添
    間確有借貸契約之意思表示之合致，更難認借貸契約因撥款
    之事實而成立生效，自難認上訴人已舉證證明系爭借據及授
    信約定書確係真正。再縱認該3,000萬元確係出於陳再添自
    由意志所借貸，惟就上開借款，上訴人業就原為陳再添所有
    之土地設定有本金最高限額3,900萬元之抵押權，上訴人捨
    高價值之擔保品不為求償，且本件抵押權之設定自84年4月
    23日借貸屆清償期起迄今已逾八年，上訴人均不為實行，反
    故在其他繼承人陳忠河等之設計下向被上訴人起訴請求償還
    3,000萬元債務，其所為顯係以損害被上訴人為目的，而於
    誠信原則有違。另自上訴人前經發回更審前第一審法院（板
    橋地方法院92年度重訴字第273號）於92年6月6日裁定命應
    於20日內提出記載完全之準備書狀並就借據及授信約定書之
    真正詳為表明同時聲明所用之證據，上訴人於期限之末日（
    92年6月26日）仍未提出，經法官於92年7月9日命上訴人應
    於五日內依民事訴訟法第268條第1項以書狀說明未依92年6
    月6日裁定提出證明借據及授信約定書為真正之舉證方法之
    理由，詎上訴人仍未於92年7月14日前提出。則上訴人其後
    所為主張及聲請傳訊證人王麗卿、陳萬成、另聲請再鑑定等
    證據方法，依民事訴訟法第268條之2第2項準用第276條第1
    項之規定，已生失權效，上訴人自不得再主張。又按「當事
    人於上訴審程序不得提出新攻擊或防禦方法。」，復為民事
    訴訟法第447條第1項所明文，上訴人於鈞院亦不得再提出其
    他新攻擊防禦方法等語，資為抗辯。並聲明(一)上訴駁回。
    (二)如受不利判決，願供擔保請准宣告免假執行。
三、上訴人主張被上訴人為陳再添之繼承人之事實，業據提出繼
    承系統表（見原審卷第25頁）為證，且為被上訴人所不爭執
    ，自堪信此部分之主張為真實。
四、上訴人再主張被上訴人之被繼承人陳再添於82年4月23日向
    上訴人借款3,000萬元，借款期間自82年4月23日起至84年4
    月23日止，約定利率以年息百分之九點九計算，並由陳再添
    簽具借據及授信約定書交由上訴人，系爭借據之簽名與林口
    鄉戶政事務所81年12月24日印鑑證明之印章相符，系爭借款
    亦由上訴人撥款至陳再添開立之帳號00000000000000號活期
    存款帳戶內等語，惟為被上訴人所否認，並以前詞置辯。經
    查：
  (一)按審判長如認言詞辯論之準備尚未充足，得定期間命當事人
    依第265條至第267條之規定，提出記載完全之準備書狀或答
    辯狀，並得命其就特定事項詳為表明或聲明所用之證據；又
    當事人未依民事訴訟法第268條之規定提出書狀或聲明證據
    者，法院得依聲請或依職權命當事人以書狀說明其理由，當
    事人未說明理由者，法院得準用同法第276條之規定，認當
    事人不得再行主張之，或於判決時依全辯論意旨斟酌之，民
    事訴訟法第268條、第268條之2第1項、第2項定有明文。次
    按未於準備程序主張之事項，除有下列情形之一者外，於準
    備程序後行言詞辯論時，不得主張之：(二)該事項不甚延滯訴
    訟者。(四)依其他情形顯失公平者。又按當事人就提提出之事
    實，應為真實及完全之陳述，民事訴訟法第276條、195條分
    別定有明文。查，上訴人於原審92年5月29日起訴請求被上
    訴人返還消費借貸款，被上訴人於原審92年6月6日言詞辯論
    時，以其被繼承人陳再添未向上訴人借用系爭3,000萬元之
    款項，上訴人提出之借據及授信約定書均非真正為抗辯。原
    審當庭依民事訴訟法第268條之規定，裁定命兩造於20日內
    提出記載完全之準備書狀及答辯狀，並就本件爭點，上訴人
    部分特別就借據及授信約定書之真正詳為表明，同時聲明所
    用之證據。上訴人遵期於92年6月20日提出之準備書狀固未
    就借據及授信約定書之真正詳為表明，並聲明所用之證據，
    經原審於92年7月9日當庭訊問上訴人訴訟代理人未依原審92
    年6月6日裁定期限內提出記載完全之準備書狀並聲明所用證
    據之理由，上訴人訴訟代理人僅當庭表明係因其作業疏失所
    致，願提出其他較清楚之印文再送鑑定，經原審當庭依民事
    訴訟法第268條之2第1項之規定，命上訴人於五日內以書面
    說明其未依原審92年6月6日裁定提出證明借據及授信約定書
    為真正之舉證方法之理由，上訴人雖未遵期以書面說明理由
    。惟上訴人於原審（92年3月3日聲請發支付命令，被上訴人
    異議，視同起訴，原審收案日為92年5月8日，而上訴人原就
    本件借貸於90年9月24日起訴，見原審卷90年重訴第639號卷
    ，嗣兩造合意停止訴訟程序，逾四月未續行訴訟程序，視為
    撤回起訴。）92年7月21日收文之準備書狀一已主張借款借
    據之簽名與林口鄉戶政事務所81年12月24日印鑑證明之印章
    相符（見原審卷第90頁），距92年5月9日僅二月有餘，尚難
    認上訴人故意遲延提出證據，原審復未就上訴人所述之證據
    方法訊問被上訴人，難認已盡調查之責，復隨即於92年9月
    17日辯論終結，自難認係上訴人未提出調查之證據，且按
    當事人就其提出之事實，應為真實及完全之陳述，如前所述
    ，故失權效係為防止當事人故意遲延提出證據，造成訴訟延
    滯，並非置維謢法律發現真實於不顧，上訴人主張被上訴人
    之被繼承人陳再添與被上訴人間之借款事實存在，早據其提
    出擔保放款借據、授信約定書等為其攻擊防禦方法，兩造其
    後係就系爭擔保放款借據、授信約定書真正為爭執，而系爭
    借貸金額3,000萬元，如以上訴人未聲明證明系爭擔保放款
    借據、授信約定書真正之證據方法，即認上訴人不得再提出
    ，對上訴人顯失公平，且亦不甚延滯訴訟程序，故被上訴人
    抗辯上訴人聲請就授信契約書、擔保放款借據連同林口鄉戶
    政事務所81年12月14日之印鑑變更登記申請書送交鑑定，已
    生失權效，不應鑑定云云，自無足採，先予敘明。
  (二)次按當事人主張有利於己之事實者，就其事實有舉證之責任
    。民事訴訟法第277條定有明文。又私文書應由舉證人證其
    真正。私文書經本人簽名、蓋章或按指印者，推定為真正。
    同法第357條、358條亦有明文。
  (三)上訴人主張被上訴人之被繼承人陳再添向其借款3,000萬元
    等情，業據其提出擔保放款借據影本一件、授信約定書、帳
    戶交易明細表、轉帳支出傳票、轉帳收入傳票影本各一份、
    放款交易明細查詢表四紙（見原審卷第15頁至24頁）為證，
    上開擔保放款借據及授信約定書為私文書，被上訴人既否認
    其上陳再添印文及簽名之真正，自應由上訴人就上開印文或
    簽名之真正負舉證責任。上訴人就上開印文及簽名之真正，
    聲請與台北縣林口鄉戶政事務所之陳再添印鑑證明為鑑定經
    本院送請法務部調查局就現有之擔保放款借據、授信約定書
    及林口鄉戶政事務所81年12月14日印鑑登記申請書為鑑定，
    調查局函覆稱擔保放款借據、林口鄉農會授信約定書原本上
    「借款人」、「立約定書人」及「留存印鑑處」等欄所蓋「
    陳再添」印文，與林口鄉戶政事務所印鑑變更註銷登記申請
    書原本上蓋用「陳再添」印文，其印文大小、形體、字形均
    吻合，且部分細部紋線特徵亦相同，有法務部調查局93年8
    月30日調科貳字第09300335710號函及鑑定分析表可稽（見
    本院卷第137頁至139頁），調查局雖同時稱缺乏印鑑變更註
    銷登記申請書原本上印文之印章實物做更進一步比對，故難
    精確認定兩者是否出於同一印章所蓋（見本院卷第121頁，
    法務部調查局以93年7月23日調科貳字第09300284500號函）
    ，，然調查局所稱以印章實物比對，僅為更精確認定系爭擔
    保放款借據、授信約定書與印鑑變更註銷登記申請書上之印
    文出於同一印章所蓋用，並未否認上開印文非出於同一印章
    所蓋用，則依調查局鑑定結果認定系爭擔保放款借據、授信
    約定書與印鑑變更註銷登記申請書原本上所蓋「陳再添」印
    文之大小、形體、字形均相吻合，且部分細部紋線特徵亦相
    同，本院認足認上開「陳再添」印文係出於同一印章所蓋。
    而上開印鑑變更註銷登記申請書為公務員依法製作之文書，
    其上之陳再添印文既與系爭擔保放款借據、授信約定書上陳
    再添之印文相符，自足堪認定系爭擔保放款借據、授信約定
    書上陳再添印文之真正。
  (四)被上訴人辯稱上開81年12月14日印鑑變更註銷登記申請書上
    「陳再添」之印文蓋於「原登記印鑑（原印鑑）」下方，變
    更項目註記為「遺失」，則上開印鑑是否已遺失另辦登記即
    非無疑云云。然據台北縣林口鄉戶政事務所93年10月14日北
    縣林戶字第0930003098號函稱有關陳再添81年12月14日之印
    鑑變更登記申請書之原登記之印鑑（原印鑑）欄係誤蓋，應
    為變更登記之新印鑑欄，另陳再添自80年起至92年7月8日死
    亡之日止僅上述印鑑變更登記申請書等語（見本院卷第172
    頁），且上開印鑑變更註銷登記申請書上既註記變更項目為
    「遺失」，自無原印鑑可供蓋用而辦理變更登記。則上開印
    鑑變更註銷登記申請書上之蓋用印鑑，即為陳再添自81年12
    月14日起至其死亡日止使用之印鑑，足堪認定。
  (五)被上訴人另辯稱以時下電腦刻印之方式，欠缺印文實物實難
    以此鑑定結果認借據上所使用之印文為陳再添之印鑑，故據
    上開鑑定結果，仍不足為陳再添與上訴人間存有借貸契約之
    證明云云，並據提出電腦刻印印章二枚、印文比對正本（見
    本院卷第156頁）為證。然上開印鑑登記申請辦理時日為81
    年12月14日，當時電腦刻印之技術並未如現今發達，是否有
    能力同時刻出相近之二枚印章，已非無疑，且若為事後另外
    偽刻印章，尚須有印章實物或或陳再添於林口鄉戶政事務所
    之印鑑證明作為範本，始有可能刻出極為相近之印章，上訴
    人否認其有偽刻印章情事，被上訴人復未能舉證其他以為證
    明，其以電腦刻印抗辯調查局鑑定結果不足採信云云，尚屬
    無據。
  (六)被上訴人復辯稱林口鄉戶政事務所之陳再添印鑑證明登記申
    請書上陳再添之簽名與系爭擔保放款借據上之簽名並不相符
    ，且該借據未曾對保，難認該借據為陳再添所親為云云。然
    上訴人農會職員王麗卿於81年12月24日至陳再添住處與陳再
    添辦理對保，核對印鑑證明，並由陳再添於對保處親自簽名
    ，業經證人王麗卿結證屬實（見本院卷第187頁至192頁），
    對保單係附於授信約定書後方，亦有授信約定書所附對保單
    （見原審卷第17頁、本院卷第190頁）可稽，被上訴人辯稱
    系爭擔保放款借據未曾對保云云，尚屬無據，且足認陳再添
    與上訴人有借款之合意，而授信約定書及擔保放款借據上之
    簽名縱非陳再添所親簽，亦難以此即認系爭授信契約書及擔
    保放款借據並非真正。又按私文書經本人或其代理人簽名、
    蓋章者，推定為真正，民事訴訟法第三百五十八條定有明文
    。又印章由自己蓋用，或由有權使用之人蓋用為常態，由無
    權使用之人蓋用為變態，故主張變態事實之當事人，應就此
    負舉證責任，此有最高法院74年度台上字第2143號判決意旨
    可資參照。系爭擔保放款借據與授信約定書上之印文既與陳
    再添於林口鄉戶政事務所留存之印鑑相符，堪認系爭擔保放
    款借據及授信約定書上之印文為真正，被上訴人主張上開印
    文非陳再添所蓋用，自應由被上訴人負舉證責任，被上訴人
    未能證明系爭授信契約書及擔保放款借據上之印文非陳再添
    所蓋用，其所辯自非可採。
  (七)被上訴人又辯稱陳再添自81年11月起因罹患肺小細胞癌而長
    期病痛纏身，陸續於81年11月3日至11月14日、82年1月27日
    至1月30日、82年3月3日至3月8日、82年3月30日至4月4日、
    82年4月27日至5月22日、及82年5月31日至6月4日住院接受
    化學治療，身體虛弱不堪，不可能亦無需要向上訴人借貸云
    云，並據提出住院診斷書、出院診斷記錄、護理病歷（見本
    院卷第57頁至60頁）為證。然系爭授信約定書係簽訂於81
    年12月24日，並於同年月日對保，系爭擔保放款借據簽訂於
    82年4月23日，皆非陳再添住院接受化學治療之期間，且證
    人王麗卿復至陳再添住處辦理對保，顯然並無不能辦理借款
    手續之情形，故尚難以陳再添罹患癌症，即認陳再添未辦理
    借款。
  (八)系爭擔保放款借據與授信約定書上之印文既與陳再添於林口
    鄉戶政事務所留存之印鑑相符，並經上訴人農會職員王麗卿
    於81年12月24日至陳再添住處與陳再添辦理對保，核對印鑑
    證明，且上訴人於82年4月23日將系爭3,000萬元撥入陳再添
    於上訴人農會00000000000000帳戶，陳再添於82年4月23 日
    自該帳戶提領2,536萬4,375元作為償還舊欠貸款之用，並陸
    續提領147萬6,500元、29萬4,000元、30萬元、45萬元不等
    之金額，有上訴人所帳戶交易明細、轉帳支出傳票、轉帳收
    入傳票及付款交易明細查詢可稽（見原審卷第18頁至24頁）
    ，足認上訴人與被上訴人之被繼承人陳再添於上揭時日確有
    達成借款之合意，簽立系爭擔保放款借據與授信約定書，上
    訴人亦已將借款撥入陳再添之帳戶，上訴人主張被上訴人之
    被繼承人陳再添向其借款3,000萬元，即非無據。
五、被上訴人又辯稱上訴人業就原為陳再添所有之土地設定有本
    金最高限額3,900萬元之抵押權，上訴人捨高價值之擔保品
    不為求償，且本件抵押權之設定自84年4月23日借貸屆清償
    期起迄今已逾八年，上訴人均不為實行，反故在其他繼承人
    陳忠河等之設計下向被上訴人起訴請求償還3,000萬元債務
    ，其所為顯係以損害被上訴人為目的，而於誠信原則有違，
    自有權利濫用之違法等語。惟按繼承人自繼承開始時，除本
    法另有規定外，承受被繼承人財產上之一切權利、義務。繼
    承人對於被繼承人之債務，負連帶責任。民法第第1148條、
    第1153條第1項定有明文，又連帶債務之債權人，得對於債
    務人中之一人或數人或其全體，同時或先後請求全部或一部
    之給付。同法第273條第1項亦有明文。本件上訴人為被上訴
    人之被繼承人陳再添之債權人，亦為因擔保系爭債權而設定
    抵押權之抵押權人，陳再添死亡後，被上訴人與其他繼承人
    共同繼承陳再添之債務，就陳再添之債務負連帶責任，系爭
    債務既到期未受清償，上訴人可選擇就設定抵押權之土地為
    實行其抵押權，或向陳再添之繼承人全部或其中之一人或數
    人行使其債權，此為上訴人之權利，自難以上訴人未行使抵
    押權且僅向被上訴人行使其債權，即認上訴人有權利濫用之
    情事，被上訴人所辯，即非可採。
六、綜上所述，上訴人主張被上訴人之被繼承人陳再添於82年4
    月23日向上訴人借款3,000萬元，其清償期屆至而未清償為
    可採，被上訴人抗辯陳再添未辦理借款為無可取。依系爭擔
    保放款借據記載，約定利息按上訴人基本放款利率8. 65％
    加碼年息1.25％按月計付，並於調整基本放款利率時隨同調
    整。逾期付息或到期未履行債務時，除按放款利率付息外，
    自逾期之日起六個月以內加放款利率百分之十，逾六個月以
    上者，其超過六個月部分加放款利率百分之二十計付違約金
    ；借款期間自82年4月23日起至84年4月23日止。從而，上訴
    人本於消費借貸之法律關係，請求被上訴人給付上訴人3,00
    0 萬元及自91年9月23日起至清償日止，按年息百分之九點
    九計算之利息，並自91年10月24日起至清償日止，其逾期在
    六個月以內者，按上開利率百分之十，超過六個月部分，按
    上開利率百分之二十計付違約金。為有理由，應予准許。原
    審為上訴人敗訴之判決，尚有未洽。上訴意旨指摘原判決不
    當，求予廢棄改判，為有理由。爰由本院予以廢棄改判，如
    主文第二項所示。又兩造均陳明願供擔保宣告准免假執行，
    經核均無不合，爰分別酌定相當擔保金額准許之。
七、據上論結，本件上訴為有理由，依民事訴訟法第450條、第
    78條、第463條、第390條第2項、第392條，判決如主文。
中　　華　　民　　國　　94　　年　　1 　　月　　22　　日
　　　　　　　　　民事第十四庭審判長法　官  陳昆煇
　　　　　　　　　　　　　　　　    法　官  陳駿璧
　　　　　　　　　　　　　　　　    法　官  李錦美
正本係照原本作成。
如不服本判決，應於收受送達後二十日內向本院提出上訴書狀，
其未表明上訴理由者，應於提出上訴後二十日內向本院補提理由
書狀（均須按他造當事人之人數附繕本）上訴時應提出委任律師
或具有律師資格之人之委任狀；委任有律師資格者，另應附具律
師資格證書及釋明委任人與受任人有民事訴訟法第四百六十六條
之一第一項但書或第二項（詳附註）所定關係之釋明文書影本。
中　　華　　民　　國　　94　　年　　2 　　月　　24　　日
                                    書記官  明祖全
附註：
民事訴訟法第四百六十六條之一（第一項、第二項）：
對於第二審判決上訴，上訴人應委任律師為訴訟代理人。但上訴
人或其他法定代理人具有律師資格者，不在此限。
上訴人之配偶、三親等內之血親、二親等內之姻親，或上訴人為
法人、中央或地方機關時，其所屬專任人員具有律師資格並經法
院認為適當者，亦得為第三審訴訟代理人。
